【裁判字號】    96,訴,2257
【裁判日期】    970222
【裁判案由】    妨害自由
【裁判全文】
臺灣臺中地方法院刑事判決              96年度訴字第2257號
公  訴  人  臺灣臺中地方法院檢察署檢察官
被      告  乙○○
            丙○○
            甲○○
上列被告等因妨害自由案件，經檢察官提起公訴（95年度偵字第
84 17號），本院判決如下：
    主    文
乙○○、丙○○、甲○○均無罪。
    理    由
一、公訴意旨略以：緣林世彬因與他人間債務糾紛問題所困，將
    其債務糾紛委由被告乙○○處理，並轉讓日出溫泉旅館股份
    有限公司 (下稱日出公司)16% 之股權予乙○○作為報酬。
    乙○○取得日出公司之股權後，即以確保經營權為由，自民
    國95年3月5日起接管設於苗栗縣泰安鄉錦水村橫龍山34號之
    日出公司泰安分公司 (下稱日出溫泉飯店）。嗣林世彬因缺
    錢週轉，遂於95年3月15日將其所有之日出公司75%之股權出
    售予雷隆程（原名：雷金富)，雷隆程取得日出公司之股權
    後，先於95年3月16日與林宜蓁、王正綱至日出溫泉飯店要
    求接管，但遭日出溫泉飯店經理被告丙○○拒絕。嗣後，雷
    隆程於95年3月21日下午，至日出溫泉飯店發放員工2月份薪
    資，丙○○見狀即通知乙○○，乙○○於電話中要求丙○○
    將雷隆程留下待其到場處理；後於同日下午5時許，丙○○
    見雷隆程將離去，即要求雷隆程留下，雷隆程不從，丙○○
    隨即與被告甲○○、乙○○基於妨害自由之犯意聯絡，先由
    丙○○及甲○○大聲喝令雷隆程不准離開，再由丙○○以擋
    在雷隆程座車前不讓其駛離及甲○○站在車門旁之方式剝奪
    雷隆程之行動自由；旋乙○○於同日晚間6時30分許，率領
    多名姓名、年籍不詳之成年男子到達日出溫泉飯店，丙○○
    、甲○○及乙○○復承前妨害自由之犯意聯絡，由丙○○、
    甲○○拉開雷隆程之車門喝令雷隆程下車，將雷隆程帶往日
    出溫泉飯店之西餐廳包廂內與乙○○談判，接續剝奪雷隆程
    之行動自由。雷隆程進入包廂後，乙○○質問其為何購買日
    出溫泉飯店沒有先行知會，雷隆程反問乙○○伊沒有股權為
    何要通知後，竟遭當時在場之一名姓名、年籍不詳之男子持
    以袋子包裹疑似手槍之硬物毆打頭部，且乙○○為取得日出
    溫泉飯店之營收，竟基於恐嚇之犯意，向雷隆程恫稱：「早
    點下山，山溝很深，不要再上山，且若再報警，你就別想走
    到山下，我在半路上會把你處理掉，你不知道底下山溝有多
    深嗎？」等加害生命、身體安全之言詞恐嚇雷隆程，足使雷
    隆程心生畏懼致生危害於安全，直至當日晚間8時許，雷隆
    程始被允許離開日出溫泉飯店，因認被告乙○○等3人涉有
    刑法第302條以非法方法剝奪他人行動自由罪嫌、第304條第
    1 項強制罪嫌、第305條恐嚇罪嫌等詞。
二、按犯罪事實應依證據認定之，無證據不得認定犯罪事實；又
    不能證明被告犯罪者，應諭知無罪之判決，刑事訴訟法第15
    4條第2項、第301條第1項分別定有明文。又按事實之認定，
    應憑證據，如未能發現確實之證據，或證據不足以證明，自
    不能以推測或擬制之方法，以為裁判基礎；再犯罪事實所憑
    之證據，無論係直接證據或間接證據，其為訴訟上之證明，
    須於一般人均不致有所懷疑而得確信為真實之程度，始得據
    為有罪之認定，倘其證明尚未達此程度而尚有合理之懷疑存
    在時，本諸無罪推定原則，自應為被告無罪之諭知；又被告
    否認犯罪事實所持辯解縱使不能成立，除非有確實證據足以
    證明對於被告犯罪已無合理之懷疑外，不能遽為有罪之認定
    ；刑事訴訟法規定被告有緘默權，被告基於不自證己罪原則
    ，既無供述之義務，亦不負自證清白之責任，不能因被告未
    能提出證據資料證明其無罪，或對於被訴之犯罪事實不置可
    否，即認定其有罪，最高法院92年度臺上字第2570號判決意
    旨可資參照。再按無論直接證據或間接證據，其為訴訟上之
    證明，須於通常一般之人均不致有所懷疑，而得確信為真實
    之程度者，始得據為有罪之認定。告訴人之指訴，既係以使
    被告受有罪之判決為目的，從而，不得以告訴人之指訴作為
    認定被告犯罪事實之主要證據，仍應調查其他必要之證據，
    以察與事實是否相符。被害人之陳述如無瑕疵，且就其他方
    面調查又與事實相符，固足採為科刑之基礎，倘其陳述尚有
    瑕疵，則在究明前，自難遽採為被告有罪之根據，最高法院
    61年度台上字第3099號判例可資參照。
三、公訴人認被告乙○○等三人涉有刑法第302條第1項剝奪人行
    動自由罪、同法第304條強制罪及同法第305條恐嚇危害安全
    等罪嫌，無非係以告訴人雷隆程之指訴內容，及證人丁○○
    、王正綱及周家本等人之證詞為主要論據。
四、訊據被告乙○○、丙○○及甲○○三人固均坦承當天有要求
    雷隆程不要離去之事，惟其等均堅詞否認有任何恐嚇或妨害
    自由等犯行，被告乙○○辯稱：伊認為對於日出溫泉飯店股
    份可能係假買賣，所以找雷隆程談清楚，過程中並無毆打及
    限制其自由，有飯店錄影帶可證明等詞，被告丙○○辯稱：
    當天因乙○○欲與雷隆程商談日出溫泉飯店經營權買賣事宜
    ，故請伊留下雷隆程，後來是甲○○與雷隆程溝通後要其留
    下，並未以脅迫方式逼迫雷隆程留下，雷隆程與乙○○雙方
    談話愉快，且雷隆程當時有接、撥行動電話，並無對雷隆程
    有肢體暴力或言詞恐嚇之情形，況當地派出所警員有在場，
    不可能有毆打情事等詞，被告甲○○辯稱：當天雷隆程要離
    開，伊告以乙○○將到現場，請他等一下，並把電話拿給雷
    隆程聽，不外乙○○即到達等詞。經查：
(一)、告訴人雷隆程於95年3月22日法務部調查局臺中縣調查站
      調查筆錄中並未詳細指訴「丙○○及甲○○大聲喝令不准
      離去、丙○○擋在其座車前、甲○○站在車門旁以及拉開
      其車門喝令下車帶往包廂」之情，僅泛言「遭丙○○及三
      名人員限制行動，須等待乙○○到旅館，不准其離開」 (
      見臺灣臺中地方法院檢察署95年度他字第2293號偵卷頁7
      至9)等詞，而其於95年4月25日法務部調查局臺中縣調查
      站調查筆錄中並未陳明被告乙○○有對其為「早點下山，
      山溝很深，不要再上山，且若再報警，你就別想走到山下
      ，我在半路上會把你處理掉，你不知道底下山溝有多深嗎
      ？」等恐嚇之言詞，且其所指稱「有人拉開車門，喝令下
      車並挾往旅館內」之內容 (均見臺灣臺中地方法院檢察署
      95 年度偵字第8417號偵卷一頁344)，與其在檢察官訊問
      時具結證述「他們開車門讓我下車，我就跟著他們下車，
      後來就到餐廳的包廂說話，他們是攬著我的肩膀進去，…
      …其中有一人手輕輕的拉我，但不是很用力，我因為害怕
      也沒有反抗就與他們進去」 (見上開第8417號偵卷二頁
      189) 等詞之情節內容亦有輕重不一致之處，且直至本院
      言詞辯論期日終結前，告訴人經合法通知均未到庭且未能
      拘提到案說明指訴其告訴受害詳細經過，是被告乙○○等
      3人是否確有對告訴人為起訴意旨所指刑法第302條第1項
      剝奪人行動自由罪、同法第304條強制罪及同法第305條恐
      嚇危害安全等犯行，容有疑義。
(二)、再參以證人丁○○於95年3月24日法務部調查局臺中縣調
      查站調查筆錄中僅證述「雷隆程欲離開時遭丙○○及另3
      名小弟阻止」之內容，並未提及「丙○○及甲○○有何大
      聲喝令雷隆程不准離去，或丙○○擋在雷隆程座車前、甲○○站在車門旁，或拉開車門喝令雷隆程下車帶往包廂」
      等情事，且其陳明係「聽說」乙○○的小弟「曾」拿疑似
      裝有手槍的手提包敲打雷隆程的頭，足見證人林宜蓁並未
      親身見聞起訴書所載「姓名、年籍不詳之男子持以袋子包
      裹疑似手槍之硬物毆打雷隆程頭部」之事，又其所證述「
      乙○○向雷隆程表示今天以前旅館的營收歸他收，今天以
      後的也歸他收，如果不給他收，旅館就關門不要作生意」
      等詞（均見他字第2293號頁13至15)，亦與告訴人所指訴
      「乙○○對其恐嚇：早點下山，山溝很深，不要再上山，
      且若再報警，你就別想走到山下，我在半路上會把你處理
      掉，你不知道底下山溝有多深嗎？」之詞不相一致。再者
      ，證人丁○○在本院審理時具結證稱：「我沒有看到乙○○等人有持袋子包裹疑似手槍之硬物毆打雷隆程頭部，只
      是聽雷隆程出來之後說的」、「雷隆程是想走，乙○○看
      起來是事情沒有談完不讓雷隆程走，最後還是讓雷隆程走
      」、「並沒有強制、拉扯行為，可能是雷隆程或乙○○提
      議要進入餐廳談，所以才進去」、「丙○○沒有肢體語言
      上的拉扯以留下雷隆程」 (見本院卷頁130至137)，亦僅
      足以證明告訴人當天確受被告乙○○等3人之要求留在日
      出溫泉飯店、並進入西餐廳內洽談之事，尚未能證明告訴
      人所指其受被告乙○○等3人妨害自由及恐嚇危害安全等
      情事為真實。
(三)、另證人周家本雖於檢察官訊問時證述：「有3人將雷隆程
      拉下車」之詞 (見上開第8417號偵卷一頁227)，然此證述
      內容，已與告訴人在檢察官偵訊時證稱：「擋住車子的人
      及丙○○沒有用暴力之手段或是說恐嚇的話，他們只是叫
      我等他們的老大來」 (見上開第8417號偵卷二頁189)之內
      容不相符合，實難據此項證述內容逕為不利於被告乙○○
      等3人之認定；而證人周正綱在檢察官訊問時所證稱：「
      我們回到台北一、二天後，雷隆程有告訴我他被打的事」
      (見上開第8417號偵卷二頁33 )，惟此非證人周正綱所親
      身見聞之事，亦難據此認定告訴人指訴其被人拿疑似裝有
      手槍之手提袋毆打之內容為真實；且證人周家本在檢察官
      偵訊時所結證稱：「雷隆程要走，丙○○、甲○○叫他不
      要走，丙○○去攔車叫雷隆程不要走，並說乙○○快要來
      了」等詞 (見上開第8417號偵卷一頁227)，以及證人王正
      綱於檢察官訊問時結證稱：「丙○○拿著電話跟雷隆程講
      ，有人要與他通電話，請他不要離去，丙○○當時站在車
      子的前面，所以雷隆程無法開車離開」 (見上開第8417號
      偵卷二頁33)，均核與被告乙○○等3人前揭所辯其等未以
      脅迫方式逼迫雷隆程留下之情詞並無二致，況證人周正綱
      在檢察官訊問時尚具結證稱：「雷隆程的行動應該是自由
      的，他跟在乙○○後面進入餐廳，……雷隆程並沒有說乙○○有對他恐嚇稱：若再報警的話，就不能走下山，在半
      路會被人埋掉的話」 (見上開第8417號偵卷二頁33、34)
      等語，足見本件除被害人雷隆程上揭指訴外，尚無確實證
      據足以證明對於被告涉犯恐嚇、強制罪及妨害自由罪有合
      理之懷疑且達確信為真實之程度。
(四)、末者，再參以證人即警員廖建彰於本院審理時證稱：伊於
      95 年3月21日接獲通報得知日出溫泉飯店可能有事故，須
      前往現場察看，約6時5分許伊與警員戊○○抵達現場，…
      副總經理周家本表示純粹是兩、三個月的薪水未發放，且
      牽扯到公司接管問題，乙○○稍後抵達要與雷隆程洽談發
      放薪水的問題，當時乙○○尚未到現場，……我與雷隆程
      及周家本告知，若純粹公司的內部接管問題要好好談，不
      要有爭執的事情發生，他們從七時約談到將近八時許離開
      ，伊有問有無事情，他們表示沒有事情等情 (見本院卷頁
      86、87），益徵告訴人經被告丙○○攔車留下，並由被告
      丙○○及甲○○告知被告乙○○欲至日出溫泉飯店與其洽
      談經營權事宜，期間告訴人並無何受到強暴、脅迫之情事
      ，其行動自由並未受到剝奪，從而，被告乙○○等3人並
      無從構成刑法第302條第1項之妨害自由罪、同法第304條
      第1項強制罪及同法第305條之恐嚇危害安全罪等犯行。故
      本件被告乙○○等3人上開辯解雖非全可採信，惟據上所
      述，除告訴人前開指訴內容外，尚無確實證據足以證明對
      於被告乙○○等3人涉犯上開罪行有合理之懷疑，自難遽
      為有罪之認定。此外，復查無其他積極證據足資證明被告
      乙○○等3人有何如公訴人所指之前揭刑法第302條第1項
      之妨害自由罪、同法第304條第1項強制罪及同法第305 條
      之恐嚇危害安全罪等犯行，揆諸前揭法條及判例意旨，應
      諭知被告乙○○等3人無罪之判決。
據上論斷，應依刑事訴訟法第301條第1項前段，判決如主文。
本案經檢察官己○○到庭執行職務。
中    華    民    國    97    年    2     月    22    日
                  臺灣臺中地方法院刑事第三庭
                        審判長法  官  賴恭利
                              法  官  陳思成
                              法  官  楊曉惠
上正本證明與原本無異。
如不服本判決，應於收受送達後10日內向本院提出上訴書狀（應
敘述具體理由並附繕本）。
上訴書狀如未敘述理由，應於上訴期間屆滿後20日內補提理由書
於本院。
                              書記官  陳玲誼
中    華    民    國    97    年    2     月    22    日


司法院資訊處製作；財團法人民間司法改革基金會備份。
